【裁判字號】    98,訴,4202
【裁判日期】    990610
【裁判案由】    偽造文書等
【裁判全文】
臺灣臺中地方法院刑事判決              98年度訴字第4202號
公  訴  人  臺灣臺中地方法院檢察署檢察官
被      告  乙○○○
上列被告因偽造文書等案件，經檢察官提起公訴（98年度偵字第
22452 號），被告就被訴事實為有罪之陳述，經本院告知簡式審
判程序之旨，並聽取當事人之意見後，本院合議庭裁定改以簡式
審判程序審理，判決如下：
    主  文
乙○○○犯詐欺取財罪，共拾參罪，各處有期徒刑貳月，如易科
罰金，均以新臺幣壹仟元折算壹日。應執行有期徒刑壹年肆月，
如易科罰金，以新臺幣壹仟元折算壹日。緩刑參年。
    犯罪事實及理由
一、犯罪事實：
    乙○○○於民國96年7 月及97年10月，分別召集如附表所示
    之互助會共2 會，自任會首，均採內標制，底標為新臺幣80
    0 元，投標方式均為於每月開標日時，由會員以電話告知會
    首乙○○○欲出之標息金額，由標息金額最高者得標。詎乙○○○竟意圖為自己不法之所有，基於詐欺取財之犯意，於
    其任會首有權製作之上開2 互助會會單上，分別虛列許秀惠
    、林秀美、賴月珍為會員，復利用上開虛列之會員名義，及
    冒用部分真實會員之名義，參與競標，致使第1 會之活會會
    員廖英子、己○○、賴麗真、戊○○、庚○○○、丁○○、
    壬○○等人及第2 會之活會會員廖英子、田秀枝、陳淑真、
    丙○○、林麗卿、己○○、賴秀圓、辛○○等人不疑有詐，
    陷於錯誤，而分別交付各期會款，足以生損害於被冒標之會
    員及繳交會款之活會會員。嗣於98年8 月初，第1 會之互助
    會即將結束時（98年8 月20日結束），經由互助會會員互相
    核對會單及得標者後，始發現第1 會中，乙○○○除以虛列
    之會員許秀惠、林秀美、賴月珍名義標取3 次會款外，復冒
    用廖英子、己○○、賴麗真、庚○○○、丁○○、壬○○等
    6 人之名義各標取1 次會款，第2 會中（已於98年7 月間停
    會），除已得標為死會會員之劉阿娥（2 會）、劉雪燕（1
    會）、辛宗信（1 會）及朱杏瑜（1 會）外，乙○○○以虛
    列之會員許秀惠、林秀美、賴月珍名義標取3 次會款，並冒
    用廖英子名義標取會款1 次，至此始知受騙。
二、證據名稱：
  (一)被告於本院之自白。
  (二)證人辛宗信、林寶娟、朱杏瑜、辛○○於本院之證述。
  (三)告訴人之指訴。
  (四)互助會單影本2份。
  (五)告訴人6人損害金額一覽表。
三、公訴意旨雖認：被告所召集之2 互助會，係於每月開標日，
    以會員親自或委託他人在標單上書寫會員名稱、標息金額之
    方式參與投標，詎被告竟基於行使偽造私文書之犯意，在投
    標單上書寫被冒標會員之姓名及標息金額，持以參與競標，
    得標後隨即丟棄投標單，因認被告涉犯刑法第216 條、第22
    0 條第1 項、第210 條之行使偽造準私文書罪嫌云云。經查
    ，被告雖曾於偵查中供稱：「標會方式係在臺中市○○路環
    保局西屯區第七區隊，寫單子，寫上名字及數額，由數額最
    高者得標，如果沒有人標的話，就用抽籤的，單子寫一寫就
    丟掉了」等語（見偵卷第24頁）。然此業據被告於本院改稱
    ：此2 互助會之投標方式，自始至終都是用電話聯絡的，並
    未寫標單；伊在偵查中沒有說清楚，其實寫標單是在此2 會
    之前的事（見本院卷第50頁反面、第51頁），核與告訴人6
    人陳稱：渠等從未看過被告有拿出標單進行開標之情形；渠
    等均未寫過標單，都是打電話跟被告說想投標之標金等語（
    見本院卷第64頁反面、第81頁），所述完全相符。此外遍觀
    卷證資料，復無證據足認被告有偽造標單之行為，是被告辯
    稱此2 互助會之投標方式均未寫標單云云，應堪採信。此行
    使偽造私文書部分原應為被告無罪之諭知，惟起訴書既認此
    部分與本案詐欺取財之犯罪事實係想像競合之裁判上一罪關
    係，爰不另為無罪之諭知。
四、量刑之理由：
  (一)核被告於第1 會中，係以虛列之會員許秀惠、林秀美、賴月
    珍名義標取3 次會款，復冒用廖英子、己○○、賴麗真、庚○○○、丁○○、壬○○等6 人之名義各標取1 次會款，以
    上計9 次；於第2 會中，係以虛列之會員許秀惠、林秀美、
    賴月珍名義標取3 次會款，並冒用廖英子名義標取會款1 次
    ，以上計4 次，合計詐取會款13次（檢察官起訴書認第1 會
    中，被告係以虛列之會員楊麗花、林寶娟、辛宗信、許秀惠
    、林秀美、賴月珍、辛○○之名義冒標，另以己○○、庚○○○、丁○○、壬○○等其中3 人之名義冒標；第2 會中，
    被告係以虛列之會員辛宗信、許秀惠、林秀美、賴月珍、朱
    杏瑜之名義冒標云云。惟經本院傳訊證人辛宗信、林寶娟、
    朱杏瑜、辛○○調查結果，辛宗信、林寶娟、朱杏瑜均為真
    實之會員，且楊麗花與辛○○原有參加第1 會互助會，嗣因
    楊麗花於第2 次會期時，欲以3000元投標，被告稱要將互助
    會解散，遂將楊麗花與辛○○前所交付之會款連同利息，返
    還給該2 人【見本院卷第66頁】，是被告於楊麗花與辛○○
    退會後，雖未告知其他會員，並據以修正會單之記載，惟依
    被告所述，該2 人退會後，其中楊麗花之會係由戊○○承接
    ，辛○○之會則由被告自己承接，此尚與一般互助會之習慣
    無違，自難遽認被告就該2 會之處理構成詐欺取財罪，又該
    2 人亦非虛列之會員。爰參酌被告於本院就虛列會員及所冒
    標會員之自白，及證人之證述，更正被告之犯罪事實如犯罪
    事實欄所載）。
  (二)審酌被告身為會首，竟施用詐術，以虛列之姓名充為自己之
    人頭，參加為互助會會員，致其他會員陷於錯誤，誤以為確
    有會單上所載之20多名會員參加互助會，而同意參加互助會
    ，並交付會款；且冒用部分真實會員之名義標取會款，誆詐
    他人之金錢，其行為殊屬不該，應予責難。惟兼衡被告犯後
    已於本院坦承犯行，態度尚可，且已與告訴人6 人達成和解
    ，全額賠償損失；暨其犯罪之動機、目的、手段、智識程度
    、生活狀況、所生之損害等一切情狀，分別量處如主文所示
    之刑，並均諭知易科罰金之折算標準，及定其應執行之刑，
    並諭知易科罰金之折算標準。又被告未曾因故意犯罪受有期
    徒刑以上刑之宣告，有臺灣高等法院被告前案紀錄表在卷足
    憑，其因一時失慮致為本件犯行，信其經此偵審程序之教訓
    ，已能知所警惕，而無再犯之虞；又告訴人6 人對於給予被
    告緩刑之宣告，亦無意見。是本院綜合上情，認對被告所宣
    告之刑，以暫不執行為適當，爰併予宣告緩刑3 年，以勵自
    新。
五、應適用之法條：
  (一)刑事訴訟法第273 條之1 第1 項、第299 條第1 項前段、第
    310 條之2 、第454 條第1 、2 項。
  (二)刑法第339 條第1 項、第41條第1 項前段、第8 項、第51條
    第5 款、第74條第1 項第1 款。
  (三)刑法施行法第1條之1。
六、如不服本判決，應自判決送達之日起10日內，向本院提起上
    訴。
本案經檢察官甲○○到庭執行職務。
中    華    民    國    99    年    6     月    10    日
                  刑事第二庭    法  官  黃佩韻
以上正本證明與原本無異。
如不服本判決，應於收受判決後10日內向本院提出上訴書狀，並
應敘述具體理由。其未敘述上訴理由者，應於上訴期間屆滿後20
日內向本院補提理由書（均須按他造當事人之人數附繕本）「切
勿逕送上級法院」。告訴人或被害人如對本判決不服者，應具備
理由請求檢察官上訴，其上訴期間之計算係以檢察官收受判決正
本之日期為準。
                                書記官  林柏名
中    華    民    國    99    年    6     月    10    日
附錄論罪科刑法條
中華民國刑法第339 條：
意圖為自己或第三人不法之所有，以詐術使人將本人或第三人之
物交付者，處5 年以下有期徒刑、拘役或科或併科1 千元以下罰
金。
以前項方法得財產上不法之利益或使第三人得之者，亦同。
前二項之未遂犯罰之。
附表
┌───┬───────┬────┬─────┬─────┐
│編  號│互助會起迄時間│開標日期│會員人數（│會款（新臺│
│      │（民國）      │        │含會首）  │幣）      │
├───┼───────┼────┼─────┼─────┤
│第一會│96年7 月20日起│每月20日│26名      │1 萬元    │
│      │至98年8 月20日│        │          │          │
│      │止            │        │          │          │
├───┼───────┼────┼─────┼─────┤
│第二會│97年10月10日起│每月10日│23名      │1 萬元    │
│      │至99年8 月10日│        │          │          │
│      │止            │        │          │          │
└───┴───────┴────┴─────┴─────┘

司法院資訊處製作；財團法人民間司法改革基金會備份。
